ACORDAO-COMPLETO-2348913

ACÓRDÃO 3891/2019 ATA 20/2019 - SEGUNDA CÂMARA

VISTOS, relatados e discutidos estes autos de Tomada de Contas Especial instaurada pela Superintendência da Fundação Nacional de Saúde no Estado do Pará (Funasa/Ministério da Saúde) em desfavor do Sr. Pedro Rodrigues Barbosa, prefeito do Município de Portel/PA durante os períodos de 1º.1.2005 a 31.12.2008 e 1º.1.2009 a 31.12.2012, em razão da não apresentação da prestação de contas final do Convênio n. 2.531/2006 (Siafi n. 591066) , celebrado entre a Funasa e aquela Municipalidade, cujo objeto era a implantação de sistema de drenagem de águas pluviais para o controle da malária nos bairros de Pinho, Bosque, Centro e Muruci, vigente de 9.11.2006 a 31.8.2011,
ACORDAM os Ministros do Tribunal de Contas da União, reunidos em Sessão da Segunda Câmara, com fundamento nos arts. 1º, inciso I, 16, inciso III, alíneas "a", "b" e "c", da Lei n. 8.443, de 16 de julho de 1992, c/c os arts. 19 e 23, inciso III, da mesma Lei, e com arts. 1º, inciso I, 209, incisos I, II e III, 210 e 214, inciso III, do Regimento Interno do TCU, em:
9.1.  julgar irregulares as contas do Sr. Pedro Rodrigues Barbosa  (CPF XXX.099.482-XX) ,  com fundamento nos arts. 1º, inciso I, 16, inciso III, alíneas, a, b e c, 19, caput, e 23, inciso III, da Lei n. 8.443/1992 c/c com os arts. 1º, inciso I, 209, incisos I, II e III, 210 e 214, inciso III, do RI/TCU, condenando-o ao pagamento das importância a seguir especificadas e fixando-lhe o prazo de 15 dias para que comprove perante este Tribunal, em respeito ao art. 214, inciso III, alínea "a", do RI/TCU, o recolhimento da dívida aos cofres da Fundação Nacional de Saúde, atualizadas monetariamente e acrescidas de juros de mora calculados a partir das datas indicadas até a data do efetivo recolhimento e com o abatimento de valores acaso já satisfeitos, nos termos da legislação vigente:
	Data
	Valor (R$) 

	2/7/2008
	39.000,00

	4/7/2008
	208.800,00

	25/5/2009
	765.447,57

	31/12/2009
	466.115,21

	31/12/2009
	49.351,58

	31/12/2009
	217.631,60

9.2. aplicar, com fundamento no art. 57 da Lei n. 8.443/1992 c/c o art. 267 do RI/TCU, multa individual ao Sr. Pedro Rodrigues Barbosa no valor de R$ 20.000,00 (vinte mil reais) , fixando o prazo de 15 dias, a partir da notificação, para que, nos termos do art. 214, inciso III, alínea "a", do RI/TCU, comprove perante este Tribunal o recolhimento aos cofres do Tesouro Nacional do valor atualizado monetariamente desde a data do acórdão até a data do efetivo recolhimento, se for pago após o vencimento, na forma da legislação em vigor.
9.3. autorizar, desde logo, a cobrança judicial das dívidas nos termos do art. 28, inciso II, da Lei n. 8.443/1992 c/c o art. 219, inciso II, do RI/TCU, caso não atendida a notificação.
9.4. autorizar, desde logo, com fundamento no art. 26 da Lei n. 8.443/1992 c/c o art. 217 do RI/TCU, caso seja do interesse do responsável, o parcelamento da dívida em até 36 (trinta e seis) parcelas, incidindo sobre cada uma os encargos legais devidos, sem prejuízo de alertá-lo de que, caso opte por essa forma de pagamento, a falta de comprovação do recolhimento de qualquer parcela implicará o vencimento antecipado do saldo devedor, nos termos do art. 26, parágrafo único, da Lei n. 8.443/1992 c/c o art. 217, § 2º, do RI/TCU.
9.5. encaminhar cópia do acórdão ao Procurador-Chefe da Procuradoria da República no Pará, nos termos do § 3º do art. 16 da Lei 8.443/1992 c/c o § 7º do art. 209 do RI/TCU, para adoção das medidas que entender cabíveis, alertando-o de que o voto e o relatório da deliberação podem ser consultados no endereço www.tcu.gov.br/acordaos.
9.6. dar ciência da deliberação ao Sr. Pedro Rodrigues Barbosa e, em obediência ao art. 18, § 6º, da Resolução-TCU 170/2004, à Superintendência Estadual da Fundação Nacional de Saúde no Pará.

Tomada de contas especial em razão da omissão na apresentação da prestação de contas final do convênio cujo objeto era a implantação de sistema de drenagem de águas pluviais nos bairros de Pinho, Bosque, Centro e Muruci, vigente de 9.11.2006 a 31.8.2011.

Segunda Câmara

Prefeitura Municipal de Portel - PA.

3. Interessados/Responsáveis:
3.1. Interessado: Fundação Nacional de Saúde (26.989.350/0001-16)
3.2. Responsável: Pedro Rodrigues Barbosa (XXX.099.482-XX).

13.1. Ministros presentes: Augusto Nardes (na Presidência), Aroldo Cedraz e Raimundo Carreiro (Relator).
13.2. Ministro-Substituto convocado: André Luís de Carvalho.

ACORDAO-COMPLETO-2401898

Acórdão 4369/2020 - Segunda Câmara

RAIMUNDO CARREIRO

Trata-se de tomada de contas especial instaurada pela Superintendência da Fundação Nacional de Saúde no Estado do Pará (Funasa/Ministério da Saúde) em desfavor do Sr. Pedro Rodrigues Barbosa, em razão da omissão na apresentação da prestação de contas final do Convênio n. 2.531/2006 (Siafi n. 591066) , celebrado entre a Funasa e a Prefeitura Municipal de Portel/PA, cujo objeto era a implantação de sistema de drenagem de águas pluviais nos bairros de Pinho, Bosque, Centro e Muruci, vigente de 9.11.2006 a 31.8.2011. O responsável é arrolado na presente TCE devido ao fato de ter sido o prefeito daquela Municipalidade durante os períodos de 1º.1.2005 a 31.12.2008 e 1º.1.2009 a 31.12.2012, dentro dos quais se deram a execução da avença e as irregularidades e os débitos apontados.  
EXAME PRELIMINAR
2.	A então Secretaria de Controle Externo no Estado do Pará realizou o exame preliminar, peça 6, concluindo que a tomada de contas especial está constituída "em conformidade com o art. 10 da IN/TCU nº 71/2012, encontrando-se em condição de ser instruída".
INSTRUÇÃO INICIAL
3.	Em instrução inicial, peças 13 a 15, a unidade técnica propôs ao Ministro Relator a citação do Sr. Pedro Rodrigues Barbosa, na condição de prefeito Municipal de Portel/PA no período de 1º.1.2005 a 31.12.2012 em razão das seguintes irregularidades que ocasionaram danos ao erário federal: deixar de prestar contas da boa e regular aplicação de recursos recebidos por transferência voluntária; realizar despesas vedadas em lei; realizar despesas antes mesmo de sua liquidação e não previstas em plano de trabalho e em cronograma físico-financeiro de transferência voluntária; realizar gastos em elemento de despesa estranho ou não previsto em plano de trabalho e em cronograma físico-financeiro de transferência voluntária; e realizar despesas com preços acima dos de mercado.
4.	Por semelhante modo, propôs a realização de audiência do mesmo responsável para apresentar razões de justificativa em face de irregularidades que, em tese, não teriam culminado em dano.
5.	O Ministro José Múcio Monteiro, então relator do feito, acatou as propostas formuladas e determinou a realização da citação e da audiência nos termos indicados pela unidade, conforme despacho proferido à peça 16.
	
CITAÇÕES E AUDIÊNCIAS
6.	Conseguintemente, a Secex-PA expediu a comunicação de citação e audiência, Ofício 0324/2018-TCU/SECEX-PA, peça 18, o qual fora recebido em 6.4.2018 (peça 21) . O responsável, por sua vez, apresentou alegações de defesa e razões justificativas, acostadas ao processo na peça 19.
INSTRUÇÃO FINAL
7.	Regularmente instruído o feito, a Secex-PA apresentou proposta final de encaminhamento, acorde, que, nos termos do inciso I, §3º, do art. 1º, da Lei n. 8.443/92, transcrevo o teor (peças 24 a 26) :
"INTRODUÇÃO
	Trata-se de tomada de contas especial instaurada pela Superintendência Estadual da Fundação Nacional de Saúde no Pará - Suest/PA em desfavor de Pedro Rodrigues Barbosa, ex-prefeito de Portel/PA, em face omissão do dever de prestar contas do Convênio 2531/2006 registrado no Sistema Integrado de Administração Financeira (SIAFI) sob o número 591066 (peça 1, p. 86) . 
HISTÓRICO
2	No dia 29/12/2006 a Funasa e o Município de Portel/PA, representado na ocasião pelo Sr. Pedro Rodrigues Barbosa (gestão de 1º/1/2005 a 31/12/2012) , celebraram o Convênio 2531/2006 com o objetivo de implantar um sistema de drenagem de águas pluviais para o controle da malária nos bairros do Bosque, Centro, Pinho e Muruci, no valor inicial de R$ 4.033.547,49, sendo R$ 3.841.473,80 da concedente e R$ 192.073,69 a contrapartida, conforme peça 1, pp. 61-63. Posteriormente, alteraram-se os valores das partes para compatibilizá-las a um novo plano de trabalho que passou inclusive a contemplar ações educativas com o propósito de conscientizar a população beneficiada sobre a importância do empreendimento, destinando R$ 35.911,50 para esse fim ( (peça 1, pp. 323-325 e peça 2, p. 387) . Em decorrência, as quantias a cargo da Funasa e do município passaram a ser, respectivamente, R$ 3.827.237,85 e R$ 207.762,15, num total de R$ 4.035.000,00 (peça 1, p. 269 e p. 349) . O sistema de drenagem do Convênio 2531/2006 consistia basicamente no movimento de terra, esgotamento de valas assentamento de tubos de concreto armado e caixas de inspeção de modo a escoar a água da chuva de vias urbanas para locais adequados. 
3	O Convênio 2531/2006 estava inicialmente previsto para durar onze meses e se estender até o dia 29/11/2007. Entretanto, teve seu prazo prolongado em mais três anos e nove meses em virtude de atrasos na liberação dos recursos, alteração do plano de trabalho e atraso no andamento das obras (peça 1, pp. 113, 323-325, 337, 341, 365, 375 e peça 3, p. 378) . A data final para a apresentação das contas passou de 30/1/2008 para 30/10/2011 (peça 4, p. 52) . A autarquia transferiu o valor pactuado entre dezembro de 2007 e maio de 2009 conforme mostra a tabela 1 abaixo (cf. peça 2, pp. 43, 49, e peça 1, pp. 331, 333 e 359 e peça 3, p. 214) . 
Tabela 1. Cronograma de liberação dos recursos.
	Ordem bancária
	Liberação
	Data do crédito
	Valor (R$) 

	2007OB913749
	22/12/2007
	27/12/2008
	1.530.895,14

	2008OB900702
	25/1/2008
	29/1/2008
	810.578,66

	2008OB900703
	25/1/2008
	29/1/2008
	720.316,48

	2009OB804126
	25/5/2009
	Não disponível
	765.447,57

				3.827.237,85

4	No curso do convênio a Funasa considerou ter ocorrido uma série de irregularidades que implicariam num possível prejuízo ao erário cujo valor atualizado resultou superior ao limite de R$ 100 mil fixado pelo art. 6º, inciso I, da Instrução Normativa TCU 71/2012, peça 5. Após diversas tentativas frustradas de resolver administrativamente o caso, a instituição tomou as medidas necessárias à apuração em processo interno de tomadas de contas especial.
5	O processo de tomada de contas especial seguiu os trâmites habituais e, já na fase externa nesta Corte de Contas, recebeu a instrução inicial que se encontra à peça 13 dos autos. Ali as irregularidades foram todas tratadas e propugnou-se pela realização de citação e audiência do responsável, Sr. Pedro Rodrigues Barbosa, ex-prefeito de Portel/PA. Naquela instrução menciona-se o processo de representação TC Processo 023.196/2009-1 que versa principalmente sobre irregularidades na licitação e superfaturamento.
6	Em cumprimento ao despacho do Ministro-Relator (peça 16) , expediu-se, nos termos legais e regimentais, o ofício de citação e de audiência, recebido em 6/4/2018 (peças 18 e 21) . Ao tomar conhecimento do feito, o responsável ofereceu alegações de defesa e razões de justificativa juntadas à peça 19 dos autos cuja análise encontra-se a seguir.  
ANÁLISE DAS ALEGAÇÕES DE DEFESA
Irregularidade: deixar de prestar contas da boa e regular aplicação da quarta parcela dos recursos, no valor original de R$ 765.447,57.
7	Embora tenha apresentado a prestação de contas relativa às três primeiras parcelas liberadas pela Funasa por força do Convênio 2531/2006, o Sr. Pedro Rodrigues Barbosa deixou de apresentar os documentos por meio dos quais poderia comprovar a boa e regular aplicação da quarta parcela, no valor de R$ 765.447,57. Essa quantia corresponde a 20% do total transferido e 18,97% do total pactuado. A omissão do dever de prestar contas implica em descumprimento ao parágrafo único do art. 70 da Constituição Federal e presume que se tenha em débito a totalidade daquele valor. Nos termos contidos no parágrafo 28 da instrução da peça 28, adotou-se a data de 25/5/2009 a partir da qual incidirão correção monetária e juros de mora.
Alegações de defesa (peça 19, p. 1) 
8	Arguiu o defendente que tal irregularidade não poderia ser-lhe atribuída. No seu entender, ao encerrar seu mandato, caberia ao gestor que o sucedeu à frente da Prefeitura de Portel prestar as contas devidas à quarta parcela, cuja documentação necessária para tanto deixara à disposição do seu sucessor. 
Análise 
9	O Sr. Pedro Rodrigues Barbosa foi Prefeito de Portel por dois mandatos sucessivos: de 1/1/2005 a 31/12/2008 e de 1/1/2009 a 31/12/2012. O prazo final para apresentar a prestação de contas não apenas da quarta parcela, mas de todo o Convênio 2531/2011 encerrou-se no dia 30/10/2011, isto é, dentro do período do seu segundo mandato à frente do município (peça 4, p. 52) . Portanto, contrariamente ao sustentado acima, era sua a responsabilidade por prestar as contas da quarta parcela do Convênio 2531/2006.
Irregularidade: utilizar servidores do quadro da prefeitura para executarem as obras do convênio.
10	A suposta irregularidade refere-se à inexistência de prévia licitação e ausência de contratos de mão-de-obra firmados entre o convenente e pessoas físicas com vistas à execução dos serviços previstos no cronograma físico-financeiro do Convênio 2531/2006. No seu lugar, o ex-mandatário teria utilizado servidores do próprio quadro da Prefeitura de Portel/PA. Relembre-se que a Prefeitura de Portel/PA contratou empresas que forneceriam os insumos e os equipamentos necessários à obra. 
Alegações de defesa (peça 4, p. 154-156 e peça 19, p. 2) 
11	Sustentou o defendente que a obra fora realizada por administração direta e todos os servidores que nela trabalharam tinham contratos como temporários, regidos pela Lei Orgânica do Município. De acordo com o defendente esses servidores recebiam seus salários por meio de contracheques na Tesouraria da Prefeitura Municipal de Portel, tendo o fiscal das obras constatado in loco a presença de grande número deles. O defendente também informou possuir todos os contracheques daqueles funcionários, devidamente assinados e liquidados pela contabilidade municipal e informados ao TCM/PA. além das guias de recolhimento ao INSS. 
Análise 
12	A natureza do objeto do convênio exigia que fosse executado sob empreitada por preço unitário, uma vez que possuía todas as características para esse fim, como a descrição dos serviços a serem executados com suas respectivas unidades de medida e o cronograma físico-financeiro das obras que nortearia o pagamento da contratada à medida que elas avançassem. Outras evidências nos autos apontavam para a natural contração de uma empresa para executar as obras sob empreitada por preço unitário. Quando a futura convenente justificou a necessidade das obras junto à Funasa induziu esse órgão a acreditar que elas seriam feitas do modo habitual, por meio da contratação de uma empresa de engenharia. De fato, no memorial descritivo por ela apresentado à autarquia constam expressões nesse sentido a exemplo de "a contratada deverá prever em seus custos, a construção das unidades necessárias à implantação do canteiro de obras" (peça 1, p. 205) , uma clara evidência de que uma empresa executaria o empreendimento. Quando a equipe da Suest/PA esteve em setembro de 2008 em Portel e solicitou a entrega da proposta de preço, do cronograma físico-financeiro, do diário da obra e a Anotação de Responsabilidade Técnica (ART) do responsável por sua execução, tinha em mente a figura de uma empresa por trás do empreendimento.
13	A Funasa fundamentou suas alegações na ausência de remunerações destinadas a tal fim nas folhas de pagamento disponibilizadas pelo convenente e com base na afirmação do então Diretor Financeiro da Prefeitura de que parte da mão-de-obra seria composta por servidores deslocados para as atividades do convênio (peça 2, pp. 337-354, peça 3, p. 248 e peça 5, p. 101-102) . Tais razões levaram a autarquia a impugnar todas as despesas destinadas ao pagamento de pessoal, conforme quadro às p. 101-102 da peça 5.
14	O inciso III do art. 9 da Lei 8.666/93 é bastante claro ao determinar que não poderá participar da execução de obras o servidor da entidade contratante. Já o art. 2º da mesma lei estabelece a obrigatoriedade de licitar a contratação de terceiros, no caso de obras. 
15	Como se vê, as alegações prestadas pelo defendente, sem qualquer tipo de documentação que as sustentasse, sobretudo os contratos temporários (que poderiam ter sido oferecidos já à época dos questionamentos da concedente ainda no ano de 2009) , não foram capazes de afastar a irregularidade em questão, cuja apuração do quantum devido encontra-se nos parágrafos 35 a 42 da instrução à peça 13 dos autos. 
Irregularidade: realizar despesas antes mesmo de sua liquidação e não previstas em plano de trabalho e em cronograma físico-financeiro do convênio ao adquirir combustível e pagar por eles em data anterior à sua entrega.
16	A convenente teria adquirido combustível entre 2/7/2008 e 4/7/2008, totalizando cerca de R$ 248 mil, emitindo notas fiscais cujas datas seriam posteriores aos respectivos saques bancários (peça 3, p. 172, 174 e 218) . Por não haver previsão de tais despesas nem nos contratos nem no plano de trabalho, os valores descritos naquelas notas fiscais foram todos impugnados pela Funasa. 
Alegações de defesa (peça 4, p. 150-152 e peça 19, p. 2-3) 
17	Na época dos questionamentos, o então prefeito de Portel afirmara que a empresa C2 Engenharia e Comércio Ltda. possuía um contrato de locação de maquinários e veículos sem condutores e que deveria disponibilizá-los à Prefeitura com os tanques cheios (peça 4, p. 150-152) . Ao fim do contrato, a Prefeitura os teria devolvido à empresa também com o tanque cheio, pois nem na licitação nem no contrato com a empresa havia a previsão de que fosse obrigação da contratada fornecer o combustível necessário à realização dos serviços. Sua única obrigação seria a de disponibilizar maquinários e veículos.
18	Sobre a alegação de realizar despesas antes mesmo da sua liquidação e não prevista em plano de trabalho, o defendente afirmou nunca ter existido tal prática. Na verdade, segundo sustentou, o processo de aquisição dos combustíveis iniciava-se com a emissão de requisições de abastecimento e somente depois de entregue o produto emitia-se a respectiva nota fiscal e liquidava-se a despesa.
Análise 
19	São plausíveis as alegações prestadas pelo defendente sobre o processo de liquidação da despesa. Não obstante, remanesce o débito devido à aquisição de combustível pelas seguintes razões. 
20	De fato, o contrato celebrado com a empresa C-2 Engenharia e Comércio Ltda. não prevê a entrega de combustível (cf. itens dos lotes 1 e 2 por ela ganhos à peça 3, pp. 112-113) . Por outro lado, também não há no plano de trabalho nem no cronograma-físico financeiro do empreendimento a previsão de gastos com combustível (peça 1, pp. 119-121 e 269) . E não poderia ser diferente, pois nas composições analíticas dos serviços contidos no cronograma físico-financeiro que utilizam veículos movidos à gasolina ou óleo diesel, a exemplo de compactação mecânica de aterro e bota-fora, já se encontra embutida a parcela devida aos equipamentos, aí incluído o consumo horário de combustível. Cobrá-los à parte implicaria na apropriação indevida da despesa, num bis-in-idem. Logo, não é possível afastar o débito aqui examinado cuja apuração encontra-se no parágrafo 52 da peça 13. 
Irregularidade: realizar gastos em elemento de despesa não previsto nem no plano de trabalho nem no cronograma físico-financeiro do convênio, não incorporados ao objetivo pactuado.
21	O então prefeito de Portel, Sr. Pedro Rodrigues Barbosa, contratou a empresa C-2 Engenharia e Comércio Ltda. para, além de alugar máquinas e veículos, fornecer um total de R$ 49.351,58 em material permanente e equipamentos de proteção individual (peça 2, p. 81: serras circulares, betoneiras, pás, enxadas, ferros de cova, enxadecos, talhadeiras, serrotes, martelos, plainas, machados, facões, marretas, arcos de serra, tesouras de ferreiro, torqueses, carros de mão, camburões, mangueiras, capacetes de proteção, luvas, protetores auriculares, botas de couro, etc.) .  
22	Ainda que os itens listados na peça 2, p. 81, tenham sido utilizados como meio de viabilizar as obras de drenagem objeto do Convênio 2531/2006, eles não foram incorporados a elas e não estavam previstas no plano de trabalho e nem no cronograma físico-financeiro aprovado. 
Alegações de defesa (peça 19, p. 3) 
23	Compreende o defendente não existir tal irregularidade, pois o cronograma físico financeiro nunca detalha o material utilizado no convênio, mas somente determina as etapas de construção juntamente com o prazo de execução, deixando-os proporcionais a projeção de desembolso.
Análise 
24	Não é correta a afirmação de que o cronograma físico financeiro contém as etapas de construção e não o material utilizado. As etapas do cronograma físico-financeiro de fato descrevem o serviço a ser realizado, sua unidade de medida, em que quantidade, o preço unitário e o preço total (ver peça 1, p. 269) . Entretanto, essas etapas não são elementos abstratos, não se realizam por si mesmas as custas de coisa alguma. A composição de uma etapa pressupõe o emprego de mão-de-obra humana e materiais diversos a serem definitivamente incorporados à obra. Além disso, na realização de uma etapa de uma obra faz-se necessário o uso de equipamentos de proteção individual e ferramentas de uso individual ou coletivo, material esse inteiramente fornecido pela empresa executora, que lhe pertence e que não será incorporado à obra.
25	Ao optar por deslocar servidores da Prefeitura para executarem as obras do Convênio 2531/2006, no lugar de contratar uma empresa de engenharia, o então prefeito deparou-se com a necessidade de adquirir todos os insumos acima mencionados, desviando para tanto uma parte dos recursos que recebera.  
26	Portanto, o valor equivalente a essa despesa não poderá ser apropriado da forma habitual, por não ser parte integrante do objeto conveniado. O inciso I do art. 36 da IN/STN 1/97 expressamente determina a rescisão do convênio quando constatada a utilização dos recursos em desacordo com o plano de trabalho. O desvio de finalidade na aplicação dos recursos, bem como o descumprimento das condições do convênio, tal qual aqui examinado, ensejaria até mesmo a suspensão da liberação da quarta parcela (art. 21, §4º, incisos II e III da IN/STN 1/97) . Como a Suest/PA tomou conhecimento do fato ao dispor da prestação de contas parcial encaminhada pelo convenente em novembro de 2008 (peça 2, p. 17) , isto é, em data anterior à liberação da quarta parcela, ocorrida somente em maio de 2009, deveria ter cumprido o que determina o art. 21, §4º, incisos II e III da IN/STN 1/97 e não ter liberado a parcela remanescente pelo menos até o completo esclarecimento e resolução do caso.
27	Logo, não é possível afastar o débito aqui examinado cuja apuração encontra-se no parágrafo 56 da peça 13.
Irregularidade: realizar despesas com preços acima dos de mercado.
28	Com vistas ao atendimento às determinações contidas no processo TC Processo 023.196/2009-1, a Auditoria Interna da Funasa solicitou à Suest/PA verificar a razoabilidade da quantidade dos materiais adquiridos previstos na concorrência 001/2007 PMP (ver peça 3, pp. 112-114, sobretudo os itens do lote 2) e confrontar os preços cotados nos certames promovidos pela Prefeitura de Portel/PA com os praticados na região com o propósito de verificar a existência de superfaturamento.
29	Informou-se no item 4.1 de peça 3, p. 359 que, ao atuar sobre processo de denúncia, o Ministério Público Federal teria constatado a ausência de parâmetro legal, ou seja, a não utilização da tabela Sinapi como critério de custo, conforme previsão legal. O Ministério Público Federal também relatou a existência de superfaturamento de preços praticados pela Prefeitura de Portel com variação a maior de até 655,35%, em convênio celebrado com o Ministério do Desenvolvimento Agrário, deixando indicativo de que o mesmo procedimento irregular adotado pelo convenente poderia ser repetido na pactuação mantida também com a Funasa.
30	Como resultado da análise promovida pela Funasa - com as ressalvas constantes nas "Considerações" e no item 7, ambos presentes na peça 3, p. 365 -, apurou-se um possível superfaturamento de R$ 229.445,76 tendo como data base o mês de setembro de 2006.
Alegações de defesa (peça 19, p. 3) 
31	Sobre o caso, o defendente foi bastante lacônico ao justificar que os preços utilizados como referenciais ao certame foram obtidos no mercado local, pois a logística do preço praticado em Belém é totalmente diferente do praticado no mercado local de Portel, por se tratar de um município cujo acesso à capital é feito somente por barco, numa viagem com dezesseis horas de duração, fatores esses que encareceriam o preço de material e serviços.
Análise 
32	Não se pode desconsiderar as dificuldades de acesso do município de Portel sobretudo à capital do Estado do Pará. O município situa-se no arquipélago do Marajó cujo acesso a Belém ocorre somente por via fluvial.
33	Preliminarmente é importante frisar que o art. 115 da Lei 11.514/2007 (dispõe sobre a elaboração e execução do orçamento de 2008) estabelecia que os custos unitários de materiais e serviços de obras executadas com recursos do orçamento da União, tal o caso, não poderão ser superiores à mediana daqueles constantes do Sistema Nacional de Pesquisa de Custos e Índices da Construção Civil - Sinapi. Tal imposição vem sendo sucessivamente mantida com as edições seguintes das leis de diretrizes orçamentárias. 
34	Todavia, nem a Lei 11.514/2007 nem a metodologia empregada no Sinapi desconsideram eventuais especificidades locais. 
35	O §1º do art. 115 da lei 11.514/2007 estabelece que em condições especiais, devidamente justificadas em relatório técnico circunstanciado, aprovado pela autoridade competente, poderão os respectivos custos ultrapassar o limite fixado (mediana do Sinapi) , sem prejuízo da avaliação dos órgãos de controle interno e externo. 
36	No manual "SINAPI - Metodologias e Conceitos" elaborado pela Gerência Nacional de Padronização e Normas Técnicas da Caixa Econômica Federal (versão atualizada em junho de 2018 e disponível no site da Caixa Econômica Federal http://www.caixa.gov.br/Downloads/Livro_SINAPI_Metodologias_e_Conceitos_versao_digital_4a_Edicao.pdf) orienta-se o orçamentista a adotar especificidades locais ou de projeto na elaboração das respectivas composições de custo unitário, desde que demonstrada a pertinência dos ajustes para a obra ou serviço de engenharia a ser orçado  em relatório técnico elaborado por profissional habilitado.
37	Ocorre que não há nos autos as justificativas nos moldes exigidos na lei, nem o defendente, em resposta ao chamamento aos autos, as ofereceu. A vaga explicação oferecida de que os preços dos insumos e serviços contidos no cronograma físico-financeiro do Convênio 2531/2006 decorreriam da logística do município é sobremodo insuficiente para ser aceita.   
38	Logo, não é possível afastar o débito aqui examinado cuja apuração encontra-se no parágrafo 62 e seguinte da peça 13.
ANÁLISE DAS RAZÕES DE JUSTIFICATIVA
Deixar de publicar com antecedência, no mínimo, por uma vez no Diário Oficial da União (DOU) , o aviso contendo o resumo do edital da concorrência 001/2007 PMP, por se tratar de obras financiadas parcialmente com recursos federais.
39	Conforme inúmeras vezes já relatado neste processo, o ex-prefeito de Portel promoveu licitação na modalidade de concorrência com vistas à aquisição de materiais de consumo e locação de máquinas necessárias às obras do objeto do Convênio 2531/2006. O chamamento de empresas interessadas ocorreu por meio de publicação no Diário Oficial do Estado do Pará e afixação no mural de avisos da Prefeitura de Portel.
Razões de justificativa (peça 4, p. 138-150 e peça 19, p. 4-10) 
40	Após discorrer sobre o art. 21 da Lei 8.666/93 e sobre os arts. 5º, inciso I, e art. 41, inciso I, alínea b ambos da Lei 8.443/92, concluiu o defendente que o município de Portel não integra o rol de subordinados à jurisdição do TCU, motivo pelo qual não estava obrigado à publicação do seus atos no Diário Oficial da União. Informa que seguiu as normas da Instrução Normativa do Tribunal de Contas dos Municípios do Estado do Pará 04/2003, que estatui em seu art. 3º, III, que aos processos relativos aos contratos regidos pela lei 8.666/93, deverão conter o comprovante de publicação no Diário Oficial do Município ou declaração atestando a fixação do instrumento nos quadros de aviso existente na Prefeitura/Câmara Municipal, bom como a Lei Orgânica do Município de Portel, que em seu art. 102 determina que a publicidade das leis e atos administrativos, far-se-á por fixação na sede da Prefeitura ou da Câmara. Alega que não houve falta de publicidade ao certame licitatório pois houve a publicação do extrato de seu edital no Diário Oficial do Estado do Pará e que o TCU já decidiu que a falta de publicação não é motivo de rejeição das contas do gestor
Análise  
41	É inteiramente distorcido o argumento de que, por não pertencer ao rol de jurisdicionados do TCU, a Prefeitura de Portel não se encontraria obrigada a publicar seus atos no Diário Oficial da União. Os incisos I e III do art. 21 da Lei 8.666/93 são bastante claros ao estabelecerem que os avisos contendo os resumos dos editais das concorrências, das tomadas de preços, dos concursos e dos leilões, embora realizados no local da repartição interessada, deverão ser publicados com antecedência, no mínimo, por uma vez no Diário Oficial da União (DOU) , quando se tratar de obras financiadas parcial ou totalmente com recursos federais; e em jornal diário de grande circulação no Estado e também, se houver, em jornal de circulação no Município ou na região onde será realizada a obra, prestado o serviço, fornecido, alienado ou alugado o bem, podendo ainda a Administração, conforme o vulto da licitação, utilizar-se de outros meios de divulgação para ampliar a área de competição. Tais dispositivos c/c art. 37, caput da Constituição Federal e art. 3º, caput, da Lei 8.666/93, têm a clara finalidade de permitir o conhecimento do maior número de interessados ao certame. 
42	Portanto, conclui-se pelo que o ex-prefeito de Portel descumpriu os incisos I e III do art. 21 da Lei 8.666/93 e não foi capaz de justificar o motivo de seu ato omissivo. 
Transferir recursos de uma categoria de programação para outra sem prévia autorização legislativa.
43	As obras Convênio 2531/2006, despesas de investimento, correspondem ao elemento de despesa 4590.51 - obras e instalações (peça 1, p. 61) . Não obstante, a contabilidade da Prefeitura de Portel as classificou sob os elementos 3390.30 e 3390.39, material de consumo e outros serviços de terceiros - pessoa jurídica, respectivamente. Tal remanejamento fere o inciso VI do art. 167 da Constituição Federal que veda a transposição, o remanejamento ou a transferência de recursos de uma categoria de programação para outra ou de um órgão para outro, sem prévia autorização legislativa. 
Razões de justificativa (peça 19, p. 10) 
44	O defendente postulou que a classificação indevida da natureza da despesa não inviabilizou a licitação nem o contrato, por se tratar de um vício formal passível de correção ou de ser relevado. Apoiou sua alegação com base na Decisão/TCU 757/97, publicada no DOU de 24.11.97 
Análise 
45	Contrariamente ao arguido pelo defendente, a classificação em comento constitui-se não em mera formalidade, mas em crime de responsabilidade contra a lei orçamentária. O art. 167, inciso VI da Carta Magna proíbe a transposição, o remanejamento ou a transferência de recurso de uma categoria de programação para outra ou de um órgão para outro, sem prévia autorização legislativa. É o princípio da legalidade das despesas. Nada pode ser gasto sem prévia autorização do Legislativo. 
46	O orçamento público não se constitui em mera carta de intenções, nem possui caráter sugestivo, que venha a outorgar aos agentes públicos liberalidade na destinação dos recursos nele previstos.
Deixar de realizar licitação quando obrigatória.
47	A suposta irregularidade se refere à inexistência de prévia licitação e ausência de contratos de mão-de-obra firmados entre o convenente e pessoas físicas com vistas à execução dos serviços previstos no cronograma físico-financeiro do Convênio 2531/2006. No seu lugar, ter-se-ia utilizado servidores do próprio quadro da Prefeitura de Portel/PA. Relembre-se que a Prefeitura de Portel/PA contratou empresas que forneceriam os insumos e os equipamentos necessários à obra e supostamente teria contratado mão-de-obra para realizar os serviços. A Funasa fundamentou suas alegações na ausência de remunerações destinadas a tal fim nas folhas de pagamento disponibilizadas pelo convenente e com base na afirmação do então Diretor Financeiro da Prefeitura de que parte da mão-de-obra seria composta por servidores deslocados para as atividades do convênio (peça 2, pp. 337-354, peça 3, p. 248 e peça 5, p. 101-102) . Tais razões levaram a autarquia a impugnar todas as despesas destinadas ao pagamento de pessoal, conforme quadro às p. 101-102 da peça 5.
Razões de justificativa (peça 19, p. 10-11) 
48	O defendente argumentou que todos os que trabalharam na obra tinham contratos como servidores temporários, regidos pela Lei Orgânica do Município para exercer tal função durante o período de execução do empreendimento e que recebiam através de contracheques na tesouraria da Prefeitura Municipal de Portel.
49	Sustentou também que teria em arquivo todos os contracheques de todos os que trabalharam na obra, devidamente assinados e liquidados pela contabilidade municipal e informados ao TCM/PA, além das guias de recolhimento do INSS destes trabalhadores.
Análise 
50	O defendente não justificou sua conduta de deixar de contratar, via licitação, uma pessoa jurídica, empresa de engenharia e construção, para executar as obras do Convênio 2531/2006. Novamente argumentou ter contratado pessoal temporário para esse fim, além de ter contratado empresas que alugariam os equipamentos necessários à obra. Mas, não expôs as suas razões de assim ter procedido, quando deveria ter realizado a licitação devida.
51	O inciso III do art. 9 da Lei 8.666/93 não deixa margem a dúvidas ao determinar que não poderá participar da execução de obras o servidor da entidade contratante. Já o art. 2º da mesma lei estabelece a obrigatoriedade de licitar a contratação de terceiros, no caso de obras. 
52	O objeto do convênio exigia que fosse executado sob empreitada por preço unitário, uma vez que possui todas as características para esse fim, como a descrição dos serviços a serem executados com suas respectivas unidades de medida e o cronograma físico-financeiro das obras que norteia o pagamento da contratada à medida que elas avançam. Outras evidências nos autos apontavam para a natural contração de uma empresa para executar as obras sob empreitada por preço unitário. A futura convenente, ao justificar a necessidade das obras junto à Funasa, induziu esse órgão a acreditar que elas seriam feitas do modo habitual, por meio da contratação de uma empresa de engenharia. De fato, no memorial descritivo por ela apresentado à autarquia constam expressões nesse sentido a exemplo de "a contratada deverá prever em seus custos, a construção das unidades necessárias à implantação do canteiro de obras" (peça 1, p. 205) , uma clara evidência de que uma empresa executaria o empreendimento. Quando a equipe da Suest/PA esteve em setembro de 2008 em Portel e solicitou a entrega da proposta de preço, do cronograma físico-financeiro, do diário da obra e a Anotação de Responsabilidade Técnica (ART) do responsável por sua execução, tinha em mente a figura de uma empresa por trás do empreendimento.
53	Portanto, as alegações apresentadas não se mostraram capazes de afastar a irregularidade em questão.
Realizar despesa sem prévio empenho por serviços constantes em diversas notas fiscais emitidas pela empresa C-2 Engenharia e Comércio Ltda. (CNPJ 07.302.798/0001-75) num total de R$ 692.666,36 concernentes ao objeto do Convênio 2531/2006.
54	De acordo com a Funasa a prefeitura pagou à empresa C-2 Engenharia e Comércio Ltda. R$ 692.666,36 sem a prévia emissão da nota de empenho e sem a comprovação de que os serviços ali descritos, locação de máquinas, de fato ocorreram. Arguiu também que os recibos estariam assinados por Frank Roberto Paiva de Assunção, pessoa física que não comporia o quadro societário da empresa. 
55	Na instrução precedente, deixou-se de incluir o aspecto referente à ausência de comprovação da realização dos serviços descritos nas notas fiscais emitidas supostamente sem a emissão de prévio empenho por absoluta falta de evidências naquele sentido (peça 13, p. 12, parágrafo 46) . Consequentemente, a irregularidade passou a ser apenas a realização de despesas sem prévio empenho. 
Razões de justificativa (peça 4, p. 150-152 e peça 19, p. 10-11) 
56	O defendente alegou nunca haver realizado despesas sem prévio empenho.
Análise 
57	O defendente não demonstrou sua alegação, por meio do oferecimento de cópias dos empenhos relativos aos pagamentos em exame. Por isso, não é possível acatá-la. A realização de despesa sem prévio empenho é prática vedada pelo art. 60 da Lei 4.320/64 que estatui normas gerais de direito financeiro para elaboração e controle dos orçamentos de balanços da União, dos Estados, dos Municípios e do Distrito Federal. A própria liquidação da despesa, que consiste na verificação do direito adquirido pelo credor tendo por base os documentos do respectivo crédito, o contrato, a nota de empenho e os comprovantes da entrega do material ou da prestação efetiva do serviço (arts. 62 e 63 da Lei 4.320/64) , tem sua ordem cronológica invertida quando efetuada sem a prévia emissão de empenho.
Contratar empresa cujos sócios possuíam relação de parentesco com o assessor jurídico da prefeitura.
58	Denúncia formulada por vereador do município, conforme peça 1, p. 381-389, apontou prática de nepotismo consubstanciada nos seguintes elementos:
a) A empresa C-2 Engenharia e Comércio Ltda. seria de propriedade do irmão e da mãe do assessor jurídico da prefeitura. Esse assessor, ao examinar o processo licitatório que culminou com a contratação daquela empresa, não proferiu qualquer objeção ao certame;
b) O assessor jurídico acima mencionado, Eduardo César Travassos Canela, conviveria maritalmente com a irmã do prefeito, Raimunda Rodrigues Barbosa;
c) Na condição de testemunha, Raimunda Rodrigues Barbosa assinara o terceiro termo de alteração contratual da empresa C-2 Engenharia e Comércio Ltda., ocorrida durante a gestão de Pedro Rodrigues Barbosa à frente da prefeitura de Portel/PA;
d) O endereço residencial do proprietário da empresa C-2 Engenharia e Comércio Ltda., tanto na sua constituição quanto nas alterações contratuais, seria também o endereço de residência do prefeito - Rua 3 de maio, 2389, altos, Bairro da Cremação, Belém/PA - em cuja parte térrea funcionaria a Associação dos Municípios do Arquipélago do Marajó, instituição presidida pelo Sr. Pedro Rodrigues Barbosa;
e) A empresa Ronildo da Silva Luz ME, com capital de apenas R$ 10 mil, teria sido constituída dois meses antes do parecer jurídico mencionado no item a (a convenente contratou essa empresa para o fornecimento de materiais de construção pré-moldados por R$ 1.801.962,00, peça 3, p. 140) ;
58.1	Um pouco mais tarde o denunciante apresentou outra suposta irregularidade (item 27 da p. 252 à peça 3) . Segundo ele, o fiscal das obras indicado pela prefeitura seria o proprietário da empresa C-2 Engenharia e Comércio Ltda., César Eduardo Medeiros Canelas Filho.
Razões de justificativa (peça 4, p. 150-152 e peça 19, p. 10-11) 
59	Em sua defesa, o ex-Prefeito sustentou que o então assessor jurídico da Prefeitura de Portel não era membro da Comissão de Licitação e emitia pareceres meramente opinativos. Arguiu também que não há na Lei 8.666/93 qualquer menção de "vedação a parente participar da licitação, com relação ao autor do projeto, servidor, dirigente ou autor do projeto com participação em empresa". Considerou que a própria auditoria interna, em seus analises, afirmara que a simples relação de parentesco entre sócios de empresas participantes de licitação e membros da comissão de licitação não implicaria necessariamente na falta de lisura do certame.
Análise 
60	A Lei 8.666/93 orienta a conduta do gestor na contratação do particular com a Administração. Assenta-se nos princípios fundamentais do direito administrativo, como legalidade, isonomia, moralidade, impessoalidade, entre outros, princípios esses a serem sempre respeitados para que o dinheiro público seja corretamente empregado, evitando desvios de verbas e má administração.
61	A regra contida no art. 9º da Lei 8.666/93 (impedimentos para participar de licitações) tem por objetivo garantir que a conduta do agente público seja honesta, sem desvio do interesse público para beneficiar interesse próprio ou de terceiros. A contratação na execução de obras e serviços com o particular deve ser transparente, sem pontos obscuros, que possam indicar ofensa à moralidade pública.
62	O rol de impedimentos do art. 9º da lei de licitações é exemplificativo, podendo alcançar outras situações, pois seu alicerce se funda nos princípios da moralidade e isonomia. E todo princípio é sempre mais importante do que a norma. Violar um princípio é conduta muito mais grave do que transgredir uma norma. O descumprimento de um princípio implica não apenas ofensa a um mandamento obrigatório, mas a todo o sistema de comandos. É considerada grave forma de ilegalidade ou mesmo inconstitucionalidade, conforme o escalão do princípio atingido, pois representa insurgência contra todo o sistema, verdadeira subversão aos seus valores fundamentais.
63	Pelo método de interpretação da norma legal, de fato, não há menção na lei de licitações acerca de vedação a parente em participar de licitação. Sendo assim, não haveria qualquer impedimento a tais pessoas em participarem de processo licitatório.
64	Contudo, pelo método de interpretação sistemática, é possível alcançar a vedação imposta a parente de gestor público. O § 3º, do artigo 9º, da Lei 8.666/93, dispõe que: "Considera-se participação indireta, para fins do disposto neste artigo, a existência de qualquer vínculo de natureza técnica, comercial, econômica, financeira ou trabalhista entre o autor do projeto, pessoa física ou jurídica, e o licitante ou responsável pelos serviços, fornecimentos e obras, incluindo-se os fornecimentos de bens e serviços a estes necessários". 
65	A expressão "qualquer vínculo" é amplo, indeterminado e exemplificativo, caso contrário, não faria sentido inseri-la no texto legal. Ao não prever todos os vínculos possíveis, o legislador incluiu o termo "qualquer vínculo". Cabe à comissão julgadora do processo licitatório decidir, fundamentadamente, se o vínculo entre o licitante e o gestor público é uma causa de impedimento à luz dos princípios administrativos e da Lei de Licitações, como a moralidade, isonomia e impessoalidade. 
66	Não basta que a simples relação de parentesco seja óbice à licitação, porque haveria ofensa ao fundamento constitucional dos valores sociais do trabalho e da livre iniciativa ao se impor à licitante proibição de participar do processo por ser parente do gestor. 
67	Todavia, embora seja possível, em tese, a contratação de parentes próximos de servidores ou agentes políticos, por meio da participação em procedimento licitatório, a hipótese não prescinde da observância dos princípios da moralidade, isonomia, impessoalidade e da maior competitividade possível, sendo recomendável que, nessa espécie de contratação, o gestor demonstre, nos autos do procedimento licitatório, de forma consistente, que foram respeitados os aludidos princípios, de modo a se afastarem possíveis questionamentos sobre a ocorrência de influências nocivas na condução dos certames.  
68	Finalmente, no caso analisado, a soma das situações descritas anteriormente, sobretudos as contidas nos parágrafos 10 a 15, 28 a 38, 39 a 42 e 47 a 53 desta instrução, além dos parágrafos a seguir, convergem para favorecimento ilícito de licitante.
Permitir que o autor do projeto das obras do Convênio 2531/2006, Sr. César Eduardo Medeiros Canelas Filho, participasse da concorrência 001/2006 PMP na condição de sócio da empresa vencedora do certame, C-2 Engenharia e Comércio Ltda.
69	O Sr. César Eduardo Medeiros Canelas Filho, então assessor da Prefeitura de Portel, foi o autor do projeto das obras do convênio 2531/2006 (peça 1, p. 79, 81 e 107) , fiscal das obras (item 27 da p. 252 à peça 3) e na ocasião do convênio era sócio majoritário da empresa C-2 Engenharia e Comércio Ltda. 07.302.798/0001-75.
Razões de justificativa (peça 19, p. 12) 
70	O defendente arguiu que o Sr. César Eduardo Medeiros Canelas Filho não foi o autor do projeto das obras relacionadas ao Convênio 2531/2006.
Análise 
71	Cabe razão parcial ao defendente. De fato, o Sr.  César Eduardo Medeiros Canelas Filho não foi o autor do projeto das obras relacionadas ao Convênio 2531/2006 conforme peça 1, p. 107, item 11.2. Não obstante, persiste a outra irregularidade em questão, qual seja, a relação promíscua entre a Prefeitura de Portel e a empresa de sugestivo nome, C-2 Engenharia e Comércio Ltda., uma vez que o Sr. César Eduardo Medeiros Canelas Filho, ao tempo em que ocupava cargo de assessoria da Prefeitura de Portel, também era sócio majoritário da C-2 (peça 22) .
72	Vale recordar que, à época, o endereço residencial do Sr. César Eduardo Medeiros Canelas Filho - tanto na constituição da empresa quanto nas alterações contratuais - seria também o endereço da Associação dos Municípios do Arquipélago do Marajó - Rua 3 de maio, 2389, altos, Bairro da Cremação, Belém/PA - instituição presidida pelo Sr. Pedro Rodrigues Barbosa entre 17/1/2012 e 26/2/2016 (peça 4, p. 190) .
Prescrição da pretensão punitiva
73	Com relação à ocorrência da prescrição da pretensão punitiva, este Tribunal aprovou por meio do Acórdão 1441/2016-TCU-Plenário incidente de uniformização de jurisprudência em que firma o entendimento de que a matéria se subordina ao prazo prescricional de dez anos indicado no art. 205 do Código Civil, contado a partir da data de ocorrência da irregularidade a ser sancionada.
74	No presente caso, os atos irregulares foram praticados em 2009. O ato que ordenou a citação da responsável ocorreu em 9/3/2018 (peça 16) , antes, portanto do transcurso de 10 anos entre esse ato e os fatos impugnados.
75	Reconhecida a interrupção do prazo prescricional, nos termos do art. 202, inciso I, do Código Civil, inexiste no presente processo óbice ao exercício da ação punitiva por parte deste Tribunal.
CONCLUSÃO
76	Diante da rejeição das alegações de defesa apresentadas pelo Sr. Pedro Rodrigues Barbosa e inexistindo nos autos elementos que permitam concluir pela ocorrência de boa-fé ou de outras excludentes de culpabilidade em sua conduta, propõe-se que suas contas sejam julgadas irregulares e o responsável condenado em débito, bem como que lhe seja aplicada a multa prevista no art. 57 da Lei 8.443/1992.
PROPOSTA DE ENCAMINHAMENTO
Diante do exposto, submetem-se os autos à consideração superior, propondo:
	a)  julgar irregulares as contas do Sr. Pedro Rodrigues Barbosa  (CPF XXX.099.482-XX) ,  com fundamento nos arts. 1º, inciso I, 16, inciso III, alíneas, a, b e c, 19, caput, e 23, inciso III, da Lei 8.443/1992 c/c com os arts. 1º, inciso I, 209, incisos I, II e III, 210 e 214, inciso III, do RI/TCU, condenando-o ao pagamento das importância a seguir especificadas e fixando-lhe o prazo de 15 dias para que comprove perante este Tribunal, em respeito ao art. 214, inciso III, alínea "a", do RI/TCU, o recolhimento da dívida aos cofres da Fundação Nacional de Saúde, atualizadas monetariamente e acrescidas de juros de mora calculados a partir das datas indicadas até a data do efetivo recolhimento e com o abatimento de valores acaso já satisfeitos, nos termos da legislação vigente:
	Data
	Valor (R$) 

	2/7/2008
	39.000,00

	4/7/2008
	208.800,00

	25/5/2009
	765.447,57

	31/12/2009
	466.115,21

	31/12/2009
	49.351,58

	31/12/2009
	217.631,60

Valor atualizado, com juros, até 4/9/2018: R$ 4.106.191,81 (peça 23) 
b) aplicar, com fundamento no art. 57 da Lei 8.443/1992 c/c o art. 267 do RI/TCU, multa individual ao Sr. Pedro Rodrigues Barbosa, fixando o prazo de 15 dias, a partir da notificação, para que, nos termos do art. 214, inciso III, alínea "a", do RI/TCU, comprove perante este Tribunal o recolhimento aos cofres do Tesouro Nacional do valor atualizado monetariamente desde a data do acórdão até a data do efetivo recolhimento, se for pago após o vencimento, na forma da legislação em vigor.
c) aplicar, com fundamento no art. 58, inciso I, da Lei 8.443/1992 c/c o art. 268, inciso I, do RI/TCU, multa individual ao Sr. Pedro Rodrigues Barbosa, fixando o prazo de 15 dias, a partir da notificação, para que, nos termos do art. 214, inciso III, alínea "a", do Regimento Interno do TCU, comprove perante este Tribunal o recolhimento aos cofres do Tesouro Nacional do valor atualizado monetariamente desde a data do acórdão até a data do efetivo recolhimento, se for pago após o vencimento, na forma da legislação em vigor.
d) autorizar, desde logo, a cobrança judicial das dívidas nos termos do art. 28, inciso II, da Lei 8.443/1992 c/c o art. 219, inciso II, do RI/TCU, caso não atendida a notificação.
e) autorizar, desde logo, com fundamento no art. 26 da Lei 8.443/1992 c/c o art. 217 do RI/TCU, caso seja do interesse do responsável, o parcelamento da dívida em até 36 (trinta e seis) parcelas, incidindo sobre cada uma os encargos legais devidos, sem prejuízo de alertá-lo de que, caso opte por essa forma de pagamento, a falta de comprovação do recolhimento de qualquer parcela implicará o vencimento antecipado do saldo devedor, nos termos do art. 26, parágrafo único, da Lei 8.443/1992 c/c o art. 217, § 2º, do RI/TCU.
f) encaminhar cópia do acórdão ao Procurador-Chefe da Procuradoria da República no Pará, nos termos do § 3º do art. 16 da Lei 8.443/1992 c/c o § 7º do art. 209 do RI/TCU, para adoção das medidas que entender cabíveis, alertando-o de que o voto e o relatório da deliberação podem ser consultados no endereço www.tcu.gov.br/acordaos.
g) dar ciência da deliberação ao Sr Pedro Rodrigues Barbosa e, em obediência ao art. 18, § 6º, da Resolução-TCU 170/2004, à Superintendência Estadual da Fundação Nacional de Saúde no Pará.."
PARECER DO MINISTÉRIO PÚBLICO JUNTO AO TRIBUNAL DE CONTAS DA UNIÃO
8.	O Ministério Público junto ao TCU, em parecer da lavra do Subprocurador-Geral Lucas Rocha Furtado, peça 27, pugnou, inicialmente, pelo apensamento do presente TC Processo 018.513.2016-6 ao TC Processo 008.150/2017-6, de relatoria do Ministro Augusto Sherman, que, segundo defendeu, tratari de mesmo objeto, o que justificaria apreciação conjunta.
9.	Em despacho proferido na peça 28, ainda na relatoria do feito ora em apreciação, o Ministro José Múcio "verificou que, na realidade, os objetos de cada convênio com a Funasa, embora tivessem a mesma natureza - implantação de sistema de drenagem para controle da malária -, estavam previstos para serem realizados em bairros distintos", de modo que não haveria "elementos para afirmar que há identidade entre os objetos dos aludidos convênios", denegando o apensamento e remetendo os autos novamente ao Ministério Público.
10.	O Parquet especializado, em derradeiro parecer, peça 30, manifestou-se de acordo com a unidade técnica, dissentido unicamente quanto à aplicação da multa prevista no art. 58, inciso I, da Lei n. 8.443/1992:  
"Trata-se de tomada de contas especial instaurada pela Superintendência Estadual da Fundação Nacional de Saúde no Pará - Suest/PA em desfavor de Pedro Rodrigues Barbosa, exprefeito de Portel/PA, em face omissão do dever de prestar contas do Convênio 2531/2006. O objeto do convênio celebrado entre a Funasa e o Município de Portel/PA era implantar um sistema de drenagem de águas pluviais para o controle da malária (cf. instrução de peça 24) . Os valores federais repassados montam em R$ 3.827.237,85.
Em manifestação precedente proferida nos autos, suscitei questão preliminar prejudicial à apreciação de mérito, consistente em notícia aventada pela unidade técnica acerca de duplicidade de processos relativos a recursos federais carreados para a mesma finalidade, mediante convênios distintos, apreciados pelo TCU no presente processo e no TC-Processo 008.150/2017-6. 
Considerando que a questão restou dirimida (cf. doc. 28) após diligência determinada pelo relator à época, no sentido de inexistência de conexão entre os feitos, manifesto-me de acordo com a proposta de encaminhamento formulada pela Secex-PA (peça 24) , no sentido de se julgar irregulares as contas, condenar o ex-prefeito a ressarcir os cofres públicos, bem como aplicar-lhe a multa prevista no art. 57 da Lei nº 8.443/1992. Discordo, contudo, da aplicação da multa com base no art. 58, inciso I, da mesma lei, tendo em vista que a hipótese legal para a aplicação dessa sanção (contas de que não resulte débito) não se coaduna com o resultado de mérito proposto. Além disso, a reprovabilidade da conduta questionada em sede de audiência (falta de publicação da licitação) , a meu ver, resta devidamente equacionada pelas outras sanções a serem aplicadas ao responsável, haja vista seu reflexo direto na cadeia de acontecimentos que resultou no débito apurado. 
À consideração de Vossa Excelência."
11.	É o Relatório.

Subprocurador-Geral Lucas Rocha Furtado.

TOMADA DE CONTAS ESPECIAL. CONVÊNIO. FUNASA. PREFEITURA MUNICIPAL DE PORTEL/PA. NÃO COMPROVAÇÃO DA BOA E REGULAR APLICAÇÃO DE RECURSOS PÚBLICOS FEDERAIS REPASSADOS. CONTAS IRREGULARES. DÉBITO. MULTA. São lesivas ao patrimônio público e implicam imputação de débito as condutas de: omitir-se na prestação de contas da boa e regular aplicação dos recursos federais repassados por força de convênio; utilizar-se de servidores municipais na execução das obras contratadas; e realizar, sem a motivação devida, despesas com preços praticados acima dos de mercado ou não previstas em plano de trabalho ou cronograma físico-financeiro.

TOMADA DE CONTAS ESPECIAL (TCE)

Secretaria de Controle Externo de Tomada de Contas Especial (SecexTCE).

Registro, inicialmente, que relato o presente feito por força do art. 152 do Regimento Interno do Tribunal de Contas da União - RI/TCU.
2.	Conforme assentado no relatório precedente, a presente tomada de contas especial foi instaurada pela Superintendência da Fundação Nacional de Saúde no Estado do Pará (Funasa/Ministério da Saúde) em desfavor do Sr. Pedro Rodrigues Barbosa, prefeito do Município de Portel/PA durante os períodos de 1º.1.2005 a 31.12.2008 e 1º.1.2009 a 31.12.2012, em razão da não apresentação da prestação de contas final do Convênio n. 2.531/2006 (Siafi n. 591066) , celebrado entre a Funasa e aquela Municipalidade, cujo objeto era a implantação de sistema de drenagem de águas pluviais para o controle da malária nos bairros de Pinho, Bosque, Centro e Muruci, vigente de 9.11.2006 a 31.8.2011.
3.	A avença envolveu a quantia total de R$ 4.035.000,00, dos quais R$ 3.827.237,85 eram de responsabilidade da Funasa, que foram transferidos entre dezembro de 2007 e maio de 2009, e R$ 207.762,15 eram referentes a contrapartida do ente municipal (peça 1, p. 269 e 349) . Durante a execução do objeto, diversas irregularidades foram constatadas pela fundação federal, as quais superaram o valor de alçada previsto no art. 6º, inciso I, da IN TCU n. 71/2012, justificando o envio da TCE a esta Casa para julgamento.
4.	Na fase externa da tomada de contas especial, a unidade instrutora promoveu a citação e audiência do único responsável arrolado, Sr. Pedro Rodrigues Barbosa, chefe do Poder Executivo Municipal à época dos fatos apurados. Analisadas as alegações de defesa e razões de justificativa, tempestivamente apresentadas, a Secex-PA propôs, em instrução final, julgar irregulares as contas, condenar o ex-Prefeito a pagar o débito apurado (valor atualizado até 4.9.2018: R$ 4.106.191,81) e aplicar-lhe multa.
5.	Razão assiste à unidade técnica, porquanto o responsável não logrou ilidir as irregularidades a ele imputadas e informadas no ofício de citação e de audiência, não sendo evidenciada boa-fé em sua conduta tampouco qualquer outro elemento que pudesse afastar sua culpabilidade. Vejamos.
6.	Conforme bem denotado na instrução, o ex-Prefeito deixou "de prestar contas da boa e regular aplicação da quarta parcela dos recursos, no valor original de R$ 765.447,57", utilizou "servidores do quadro da prefeitura para executarem as obras do convênio" e realizou "despesas antes mesmo de sua liquidação e não previstas em plano de trabalho e em cronograma físico-financeiro do convênio ao adquirir combustível e pagar por eles em data anterior à sua entrega", "gastos em elemento de despesa não previsto nem no plano de trabalho nem no cronograma físico-financeiro do convênio, não incorporados ao objetivo pactuado" e "despesas com preços acima dos de mercado".
7.	Com efeito, o então chefe do Poder Executivo local não apresentou documentação probatória da boa e regular aplicação dos recursos federais referentes à quarta parcela do convênio, no valor de R$ 765.447,57. Alegou em sua defesa que, como havia se findado o seu mandato, caberia ao sucessor apresentar as contas da referida parcela.
8.	Ocorre, contudo, que, como ressaltado pela unidade instrutora, o "prazo final para apresentar a prestação de contas não apenas da quarta parcela, mas de todo o Convênio 2531/2011 encerrou-se no dia 30/10/2011, isto é, dentro do período do seu segundo mandato à frente do município". Ora, o responsável exerceu consecutivamente dois mandatos de Prefeito nos períodos de 1º.1.2005 a 31.12.2008 e de 1º.1.2009 a 31.12.2012, cabendo a ele, portanto, ter apresentado, até 30.10.2011 (dentro do período em que ainda chefiava o Executivo Municipal) , as contas da boa e regular aplicação dos recursos da quarta parcela e de todo o convênio.
9.	Como não o fez, violou o parágrafo único do art. 70 da Constituição Federal, presumindo-se em débito a totalidade do valor transferido.
10.	Por semelhante modo, o gestor laborou à margem do ordenamento jurídico ao utilizar servidores dos quadros funcionais da prefeitura na execução das obras conveniadas. É ponto incontroverso que o responsável utilizou servidores da prefeitura na execução das obras referentes ao convênio celebrado com a Funasa, os quais, segundo o ex-mandatário, teriam contratos temporários regidos pela Lei Orgânica Municipal. Posto isso, a Funasa, corretamente, impugnou as despesas destinadas ao pagamento de pessoal (peça 5, p. 101-102) .
11.	A prefeitura havia contratado empresas para fornecimento dos insumos e equipamentos necessários às obras previstas no cronograma físico-financeiro do Convênio 2531/2006. Dito isso, não há razão bastante que justifique a utilização de servidores do órgão contratante na execução das obras contratadas. Ademais, o inciso III do art. 9º da Lei n. 8.666/93 veda, expressamente, a utilização de servidores na execução de obras da entidade contratante ao passo em que o art. 2º do mesmo diploma legal determina a realização de licitação para contratação de terceiros nos casos de obras.  
12.	Com relação ao pagamento de despesas não previstas com combustíveis antes da liquidação, o responsável não logrou apresentar elementos aptos a afastar o débito apurado. De igual modo, o ex-Prefeito não apresentou defesa plausível a justificar a realização de gastos em elemento de despesa não previsto no plano de trabalho nem a realização de despesas cujos preços superavam os praticados pelo mercado.
13.	Deflui-se dos elementos acostados aos autos que o contrato pactuado com a empresa C-2 Engenharia e Comércio Ltda. não previa a entrega de combustíveis, não havendo, por conseguinte, no plano de trabalho ou no cronograma físico-financeiro, previsão de desembolso para fazer face a despesas com este elemento. Consoante bem ressaltado pela unidade técnica, "nas composições analíticas dos serviços contidos no cronograma físico-financeiro que utilizam veículos movidos à gasolina ou óleo diesel, a exemplo de compactação mecânica de aterro e bota-fora, já se encontra embutida a parcela devida aos equipamentos, aí incluído o consumo horário de combustível. Cobrá-los à parte implicaria na apropriação indevida da despesa, num bis-in-idem".
14.	No que toca à realização de despesas com outros elementos não previstos no plano de trabalho, convém ressaltar que o então mandatário contratou a empresa C-2 Engenharia e Comércio Ltda. para fornecer R$ 49.351,58 em bens permanecentes e equipamentos de proteção individual. Sucede que tais materiais não constaram do plano de trabalho ou do cronograma físico-financeiro aprovado, não tendo sido incorporados às obras executadas.
15.	Alegou o gestor em sua defesa que o cronograma físico-financeiro não deveria detalhar o material a ser utilizado na execução do convênio. Não obstante, a despeito de seu entendimento, a execução da etapa de uma obra compreende, sim, os materiais necessários a serem utilizados pelo executor e que serão a ela incorporados. 
16.	Milita também em desfavor do ex-Prefeito o fato de que este teria realizado despesas com preços acima dos praticados pelo mercado. Nesse sentido, a Funasa indicou a ocorrência de possível superfaturamento de R$ 229.445,76 tendo como data base o mês de setembro de 2006. 
17.	O responsável intentou justificar os preços adotados com as peculiaridades do Município de Portel/PA, cujo acesso à capital do Estado (Belém) somente ocorre pela via fluvial.
18.	É fato que as especificidades locais poderão justificar a prática de preços superiores aos parametrizados. Entretanto, a justificativa deveria constar, como bem lembrado pela Secex-PA, de "relatório técnico circunstanciado, aprovado pela autoridade competente, poderão os respectivos custos ultrapassar o limite fixado (mediana do Sinapi) , sem prejuízo da avaliação dos órgãos de controle interno e externo". Essa determinação encontra-se insculpida no art. 115, § 1º, da Lei n. 11.514/2007 (que dispôs sobre a elaboração da lei orçamentária de 2008) .
19.	Não figura nos autos, pois, a exposição das justificativas para adoção de preços superiores à mediana do Sinapi nos moldes legais, pelo que a irregularidade não restou afastada.
20.	Dessarte, verifico que as alegações de defesa não infirmaram as irregularidades apontadas, seguindo-se que são lesivas ao patrimônio público e implicam imputação de débito as condutas perpetradas pelo ex-Chefe do Poder Executivo do Município de Portel/PA durante a execução do Convênio 2531/2011, quais sejam, omitir-se na prestação de contas da boa e regular aplicação dos recursos repassados à Municipalidade por força da avença firmada com a entidade federal, utilizar-se de servidores municipais na execução das obras contratadas e realizar, sem a motivação devida, despesas com preços praticados acima dos de mercado ou não previstas em plano de trabalho ou cronograma físico-financeiro.
21.	Além das referidas condutas que ocasionaram o débito apurado nos autos, o responsável deu causa a irregularidades outras a respeito das quais ofereceu razões de justificativa. São elas: "deixar de publicar com antecedência, no mínimo, por uma vez no Diário Oficial da União (DOU) , o aviso contendo o resumo do edital da concorrência 001/2007 PMP, por se tratar de obras financiadas parcialmente com recursos federais; transferir recursos de uma categoria de programação para outra sem prévia autorização legislativa; deixar de realizar licitação quando obrigatória; realizar despesa sem prévio empenho por serviços constantes em diversas notas fiscais emitidas pela empresa C-2 Engenharia e Comércio Ltda. (CNPJ 07.302.798/0001-75) num total de R$ 692.666,36 concernentes ao objeto do Convênio 2531/2006; Contratar empresa cujos sócios possuíam relação de parentesco com o assessor jurídico da prefeitura; Permitir que o autor do projeto das obras do Convênio 2531/2006, Sr. César Eduardo Medeiros Canelas Filho, participasse da concorrência 001/2006 PMP na condição de sócio da empresa vencedora do certame, C-2 Engenharia e Comércio Ltda".
22.	Conforme detida análise empreendida pela unidade técnica, observo que o responsável não logrou justificar razoavelmente as irregularidades constatadas, pelo que rejeito as razões de justificativa, aplicando-lhe a multa prevista no art. 57 da Lei n. 8.443/1992.
23.	Ademais, consigno, na esteira do que defendeu o ilustre representante do Ministério Público junto ao TCU no parecer de peça 30, que inexiste razão bastante para aplicar ao gestor, como propôs a unidade técnica, a multa do inciso I do art. 58 da LOTCU, visto que as contas irregulares apresentadas resultaram débito em desfavor do erário.  
24.	Desta feita, à luz do quanto carreado aos termos do processo e considerando que não restou evidenciada a boa-fé na conduta do responsável arrolado, está comprovado o nexo de causalidade entre a ação do ex-Prefeito ao perpetrar as irregularidades fartamente comprovadas durante a marcha processual e os débitos apurados. Avulta, por conseguinte, a obrigação de reparar o dano.
25.	Ante o exposto, acolho a proposta da então Secretaria de Controle Externo no Estado do Pará, com os ajustes pugnados pelo MP/TCU quanto à não cominação da multa prevista no inciso I do art. 58 da Lei n. 8.443/1993 e voto no sentido de que seja adotado o Acórdão que ora submeto à consideração deste Colegiado.
TCU, Sala das Sessões Ministro Luciano Brandão Alves de Souza, em 18 de junho de 2019.
RAIMUNDO CARREIRO 
Relator